【裁判字號】    95,訴,2162
【裁判日期】    970123
【裁判案由】    確認通行權存在等
【裁判全文】
臺灣臺中地方法院民事判決  95年度訴字第2162號
原      告  未○○
訴訟代理人  吳萬春    律師
被      告  財政部國有財產局
法定代理人  庚○○
訴訟代理人  午○○
            巳○○
複代理人    丙○
被      告  經濟部水利署
法定代理人  辛○○
訴訟代理人  洪錫欽    律師
複代理人    陳姿君    律師
訴訟代理人  戊○○
訴訟代理人  申○○
被      告  台中市政府
法定代理人  丁○○
訴訟代理人  酉○○
訴訟代理人  己○○
被      告  寅○○
被      告  辰○○
被      告  甲○○○
被      告  卯○○
被      告  子○○
被      告  壬○○
被      告  癸○○
上二人共同
訴訟代理人  陳昭全    律師
共      同
複  代理人  乙○○
被      告  丑○○
上列當事人間確認通行權存在等事件，經本院於96年12月19日言
詞辯論終結，判決如下：
    主    文
原告對於被告台中市政府所有，坐落台中市○○區○○段九八九
之一、九九○、九九一、九八八地號土地，如附圖三所示編號
Ｍ、Ｎ、Ｏ、Ｐ部分，面積分別為一三七平方公尺、四五平方公
尺、三二平方公尺、一三八平方公尺範圍土地有通行權。
被告台中市政府應容忍並不得有妨礙原告於前項土地上修築道路
、橋樑及引道通行之行為。
原告其餘之訴駁回。
訴訟費用由原告負擔。
    事實及理由
壹、程序事項：
    本件被告寅○○、辰○○、甲○○○、卯○○、子○○、丑
    ○○未於最後言詞辯論期日到庭，核無民事訴訟法第386條
    各款所列情形，爰依原告之聲請，由其一造辯論而為判決。
貳、原告訴之聲明：
一、先位聲明：
(一)、原告對於附圖一所示，被告財政部國有財產局管理之坐落台
    中市○○區○○段455地號土地上，編號Ａ面積141.58平方
    公尺、編號Ｆ面積262.43平方公尺、編號Ｈ面積47.18平方
    公尺，同段455-1地號編號Ｄ面積177.32平方公尺、編號Ｅ
    面積192.38平方公尺，被告經濟部水利署管理之同段196 地
    號編號Ｂ面積64.39平方公尺、編號Ｃ面積2.26平方公尺，
    同段212地號編號Ｇ面積100.43平方公尺，台中市政府所有
    之同市○○區○○段383地號編號Ｉ面積56平方公尺，同段
    385地號編號Ｊ面積26平方公尺，同段989-1地號編號Ｌ面積
    38平方公尺，被告台中市政府管理之同市○○區○○段
    212-1地號編號Ｋ面積24.27平方公尺土地有通行權。
(二)、被告壬○○應將坐落台中市○○區○○段196地號土地上如
    附圖一所示編號Ｃ面積2.26平方公尺及同段455-1地號土地
    上如編號Ｅ面積192.38平方公尺之建物拆除。
(三)、被告應容忍並不得妨礙原告於第(一)項所示土地上，修築道路
    通行之行為。
二、第一備位聲明：
(一)、原告對於附圖二所示，台中市政府所有坐落台中市○○區○○段383地號編號ＡＡ面積56平方公尺、同段385地號編號Ａ
    Ｂ面積26平方公尺，財政部國有財產局管理坐落台中市○○
    區○○段455地號編號Ｑ66.43平方公尺、編號Ｗ面積19.42
    平方公尺、編號Ｚ面積64.75平方公尺，同段455-1地號編號
    Ｕ面積4.2平方公尺，同段205地號編號Ｖ面積34.63平方公
    尺，經濟部水利署管理之同段196地號編號Ｒ面積34.63平方
    公尺，被告壬○○、寅○○、辰○○、甲○○○、卯○○及
    子○○共有同段199地號編號Ｓ面積550.03平方公尺，被告
    壬○○、寅○○、辰○○共有同段197地號編號Ｔ面積0.58
    平方公尺，被告湯玉英、卯○○、子○○、癸○○、丑○○
    共有209地號編號Ｘ面積117.51平方公尺，同段210地號編號
    Ｙ面積189.22平方公尺土地有通行權。
(二)、被告壬○○應將坐落台中市○○區○○段197、199、205、
    455-1地號土地上其所有之建物約260平方公尺（未經測量）
    拆除。
(三)、被告應容忍並不得妨礙原告於第(一)項所示土地上，修築道路
    通行之行為。
三、第二備位聲明：如主文所示。
參、事實摘要：
一、原告起訴主張：
    原告所有坐落台中市○○區○○段第989地號土地，地目建
    ，並經台中市都市計畫編定為「第二種住宅區」（下稱系爭
    土地）與公路、路地無相毗鄰。
二、經本院囑託台中市中興地政事務所測繪之通行方案分為甲（
    附圖一）、乙（附圖三）、丙（附圖二）三案，其中甲、丙
    案即為原告起訴時之先位及備位聲明所主張之通行方案。乙
    案原係本院依職權所定，嗣經原告列為第二備位主張。
肆、本件關鍵爭點及兩造對於爭點之主張：
一、關鍵爭點：甲、乙、丙三通行方案何者係對其周圍地損害最
    小之處所及方法？
二、兩造之主張：
(一)、原告主張：優先順序為甲、丙、乙方案。
(二)、被告方面：
１、被告壬○○、癸○○：
    贊成乙案。若乙案不行，請求駁回原告之訴。
２、被告財政部國有財產局：
    無意見。贊成對鄰地造成最少損害之乙案。
３、被告台中市政府訴訟代理人：
    我們主張乙案架橋案，但只能過橋，不能延伸至附圖三所示
    之Ｏ、Ｐ部分，即補測之前之乙案（附圖四Ｋ、Ｌ部分）。
    其他案經過整體開發區，對鄰地損害很大。
４、經濟部水利署複代理人：
    贊成乙案。若經過水利署的土地有違反水利法第78條之規定
    。
伍、得心證之理由：
一、按土地因與公路無適宜之聯絡，致不能為通常使用者，土地
    所有人得通行周圍地以至公路。前項情形，有通行權人應於
    通行必要之範圍內，擇其周圍地損害最少之處所及方法為之
    。有通行權人，於必要時得開設道路。但對於通行地因此所
    受之損害，應支付償金。次按，因土地一部之讓與或分割，
    致有不通公路之土地者，不通公路土地之所有人，因至公路
    ，僅得通行受讓人或讓與人或他分割人之所有地。民法第78
    7條第1項前段、第2項、第788條、第789條第1項分別定有明
    文。
二、查本件原告所有之989地號土地，係自被告財政部國有財產
    局（下稱國有財產局）標售取得，且僅通行國有財產局所有
    之其他土地，尚不能通行至公路，此為原告及被告國有財產
    局所不爭之事實（詳見本院95年9月8日言詞辯論筆錄）。是
    以本件即無從適用上開民法第789條第1項規定，定原告通行
    權之範圍，此合先敘明之。此種情形下，被告國有財產局如
    能與其他公有鄰地（如被告台中市政府、經濟部水利署）經
    由相關行政部門協商方式，為整體國土之規畫，當不致有本
    件訴訟產生。惟被告國有財產局捨此不由，斷然將系爭袋地
    即989號土地出售予原告，導致其他非公有地之鄰地所有人
    必須負擔容忍原告通行之義務，此無異變相促使購得公有土
    地之原告向其他鄰地所有人爭地通行（且如法院因此而准許
    原告通行其他非公有鄰地，被告國有財產局亦得通行同一範
    圍，同獲其利），此種變賣國有土地，導致袋地通行權訴訟
    之行政行為，實非足取，附此敘明。
三、然本院仍然需就原告所有之系爭989地號土地是否符合上開
    法律規定及通行至公路所需，造成「周圍地最少損害之處所
    及方法」加以認定。
四、經查，甲案需通行之土地包括455（國有財產局管理之國有
    土地）、196（經濟部水利署管理之國有土地）、455-1（國
    有財產局管理之國有土地）、212（經濟部水利署管理之國
    有土地）、383（台中市政府所有土地）、385（台中市政府
    所有土地）、989-1（台中市政府所有土地）、212-1地號（
    台中市政府管理之國有土地）各筆土地，總計通行所需面積
    達1132.24平方公尺。且如採此一方案，因被告壬○○在上
    開196、455地號土地上蓋有建物，原告併請求壬○○將妨害
    此一通行方案之建物（如附圖一所示Ｅ、Ｃ部分）拆除。再
    查，丙案需通行之土地包括383號（台中市政府所有土地）
    、同段385地號土地（國有財產局管理之國有土地）、台中
    市○○區○○段455地號土地（國有財產局管理之國有土地
    ），同段455-1地號土地（國有財產局管理之國有土地）、
    、同段205地號土地（國有財產局管理之國有土地）、同段
    196地號土地（經濟部水利署管理之國有土地）、同段199地
    號土地（被告壬○○、寅○○、辰○○、甲○○○、卯○○
    及子○○共有）、同段197地號土地（被告壬○○、寅○○
    、辰○○共有）、同段209地號土地（被告湯玉英、卯○○
    、子○○、癸○○、丑○○共有）、同段210地號土地（被
    告湯玉英、卯○○、子○○、癸○○、丑○○共有），總計
    通行所需面積達1164.99平方公尺，且如採此一方案，因被
    告壬○○在上開197、199、205、455-1地號土地上蓋有建物
    約260平方公尺（未經測量），原告併請求壬○○將妨害此
    一通行方案之建物拆除。如採納乙案，則僅需通行被告台中
    市政府所有之989-1、990、991、988地號土地，通行所需面
    積僅352平方公尺且毋庸拆除任何地上建物。此經本院現場
    履勘、並囑託台中市南屯區地政事務所測繪在案。綜上可知
    ，乙案所需通行之土地面積最小，且僅通行被告台中市政府
    所有土地，自堪認此一方案為造成周圍地損害最少之方案。
五、至於通行之方法，參酌本院前述，公有土地如係袋地，而有
    通行鄰地必要，應由相關公有鄰地管理者之行政機關協調，
    為整體國有土地之規畫，及阻隔系爭袋地與公路者為一河流
    各節，是以，只需由原告架橋及設置引道即可通行至公路，
    對於現場並無其他損害，至於被告台中市政府辯稱原告通行
    如附圖三所示Ｍ、Ｎ部分已足云云，惟查，Ｎ（堤案）與Ｏ
    部分之高低落差達3.5公尺，如僅准原告於Ｍ、Ｎ部分架橋
    ，仍無法與道路（Ｏ、Ｐ部分）連接，此經本院現場履勘並
    攝有照片數紙可稽，是以被告台中市政府此一抗辯，尚非足
    採。
六、綜上所述，本院認應以乙案為可採，原告之先位及第一備位
    主張之通行方案，則均非足取，爰均予駁回之。
七、本件原告明知向被告國有財產局購得之系爭989地號土地為
    袋地，又不能僅通行被告國有財產局之土地即與公路聯絡，
    因而衍生本件訴訟，又原告起訴時所提出之通行方案（甲、
    丙案）牽涉諸多非公有地之鄰地所有人，甚且主張拆除被告
    壬○○所蓋之建物，且自始提出之方案即非完備（第二次測
    量後，丙案中壬○○之建物占用面積、範圍仍未予測量），
    是以，前後經本院兩次履勘及囑託地政機關測量始能得完整
    之分割方案測量圖，本院斟酌情形，認應由原告負擔全部之
    訴訟費用，始屬合理。
陸、結論：本件原告之訴為一部有理由，一部無理由，依民事訴
    訟法第79條，判決如主文。
中    華    民    國    97    年    1    月     23    日
                  民事第三庭    法  官   曹宗鼎
上正本係照原本作成
如對本判決上訴，須於判決送達後20日內向本院提出上訴狀。
中    華    民    國    97    年    1    月     23    日
                                書記官   黃聖心


司法院資訊處製作；財團法人民間司法改革基金會備份。
